臺灣臺中地方法院刑事判決　　　　　　　　　　　　　九十一年度易字第八六九號
　　公　訴　人　臺灣臺中地方法院檢察署檢察官
　　被　　　告　丁○○
　　選任辯護人　林春祥
　　被　　　告　丙○○
右列被告等因頂替等案件，經檢察官提起公訴（九十年度偵字第一四八九一號），本
院判決如左：
    主  文
丁○○意圖使犯人隱避而頂替，處拘役伍拾日，如易科罰金，以佰元折算壹日。
丙○○公訴不受理。
    事  實
一、丁○○為丙○○之兒子。因丙○○於民國八十九年九月六日下午五時多許，駕駛
    車牌號碼ＮＶ─四二九二號自用小客車搭載其妻乙○○○，自臺中市○○路一四
    四巷二０二號出發，沿臺中市○村路由北往南方向行駛，同日下午六時十分許，
    途經臺中市○村路○○○路口時，原應注意汽車行至交岔路口時，轉彎車應讓直
    行車先行，而依當時情況，並無不能注意之情事，竟疏未注意及此，逕行左轉臺
    中市○○路，適庚○○無照騎乘車牌號碼ＪＫＫ—一三三號重型機車，沿臺中市
    ○村路由南往北方向行駛至上開路段，亦疏未注意車輛行駛時，駕駛人應注意車
    前狀況，並隨時採取必要之安全措施之規定，貿然通過上開交岔路口，兩車因而
    發生碰撞，致庚○○跌倒在地，並因此受有上、下顎骨斷裂及上、下顎牙齒脫落
    、斷裂之傷害。丙○○於肇事後，隨即以電話連繫其子丁○○至現場幫忙處理，
    丁○○到達現場後，為隱避丙○○駕車肇事之過失傷害犯行，竟基於頂替之意圖
    ，向臺中市警察局交通警察隊警員龔永修，冒稱自己係車牌號碼ＮＶ─四二九二
    號自用小客車之駕駛人，及與機車駕駛人庚○○發生擦撞等情事，意圖隱避丙○○之過失傷害罪責而頂替。
二、案經庚○○訴請臺灣臺中地方法院檢察署檢察官偵查起訴。
    理  由
甲、被告丁○○部分：
一、訊據被告丁○○矢口否認有何上開意圖隱避其父親丙○○之過失傷害罪責而頂替
    之犯行，辯稱：八十九年九月六日下午五時多，伊駕駛車牌號碼ＮＶ─四二九二
  號自小客車，從臺中市○○路一四四巷二○二號出發，載伊父母丙○○與乙○○○去中山醫院看病，伊母親坐在駕駛座旁邊，伊父親坐在駕駛座後面，行經臺中
    市○村路○○○路口時我要左轉，發現前方有一部機車直接衝過來，並撞到伊右
    前側的大燈，之後倒在地上，伊看到他牙齒受傷，並自己爬起來，後發現伊放駕
    照的皮包留在父親家的浴室，伊就要父親留在現場，趕緊跑回去拿皮包，隔了約
    一、二十分鐘之後趕回現場，受傷的騎士已經不在，他的機車被移到路邊，警察
    也已經在現場處理了，伊就跟警察承認伊是肇事者云云，惟查：
（一）證人庚○○於九十一年五月七日本院審理時證稱：「（八十九年九月六日發生
      車禍之情形？）當天下午我騎ＪＫＫ─一三三號機車從美村路由南往北行駛，
      經過向上路口時發生車禍，當時我綠燈準備要通過路口，被一部自小客車撞到
      。」、「（被撞當時是否有看到誰在開車？）被撞當時我看到小客車內的駕駛
      是一位老先生，絕對不是今天在場的被告丁○○，駕駛的年紀大小我分得清楚
      。被撞之後我有昏倒，在現場我有醒來一次，醒來時我看到開車那位老先生，
      他很緊張站在我的右後方，我有打電話給我母親，之後我又昏過去了，後來我
      又醒過來一次，只看到救護車來了。」、「（當時在現場是否有看到被告丁○○？）沒有。」等語。證人庚○○於九十年九月四日偵查時亦證稱：在發生撞
      擊之那一刻，伊看到該部自小客車駕駛座上坐的是一個老人，嗣伊遭撞擊昏倒
      ，但很快醒來，醒來即見到丙○○在一旁扶著伊等語。是其前後陳述一致，並
      無瑕疵，足可採信。
（二）證人即庚○○之父親己○○於九十一年五月七日本院審理時具結證稱：「（八
      十九年九月六日下午是否有到現場？）當天下午六點十分左右我接到通知馬上
      趕到現場，我約六點二十分至六點三十分趕到現場，看到摩托車倒在地上，車
      頭撞歪了，有一位龔姓交通警察在處理，當時只有丙○○在場，該名警員有跟
      我說丙○○是駕駛，當時丁○○不在現場。後來我跟龔警員將機車搬到路邊，
      就趕到醫院去看我兒子，要離開時，丙○○指著遠方說他兒子來了，我遠遠有
      看到一個人影走過來，但沒有看清楚，之後的事情我就不清楚。」等語。又證
      人甲○○○○於九十一年五月七日本院審理時具結證稱：「（八十九年九月六
      日下午六點多至美村路與向上路口現場處理之情形？）當天我到現場時傷者已
      經送醫，肇事的小客車右前座內坐一位老太太，我有問該名老太太是誰駕駛的
      ，她跟我說是她先生開的，我問她先生在哪裡，她跟我說他在銀行前面休息，
      我就去銀行前查看，當時是丙○○坐在石階上，我有問丙○○小客車是否為他
      開的，他沒有回答，我看他的樣子好像有受到驚嚇，我問他有無帶駕駛執照，
      他說他只帶身分證，我登記完丙○○的姓名之後，交通隊的警員就過來處理。
      在當時丁○○還沒有出現，我就跟交通隊的警員說我先去醫院查看傷者的狀況
      ，現場就交給交通隊警員處理，之後的情形我就不清楚了。」等語。其於九十
      年十二月四日偵查時亦證稱：伊經勤務中心通報，約三分鐘即趕到現場，到場
      時傷者已送醫，而自小客車右前座坐有一老太太，伊詢問該老太太係何人駕駛
      ，老太太稱係其夫，接著伊詢問其夫何在，她回答人到對面去打電話叫兒子過
      來，伊便直接找那老太太的先生（即丙○○），丙○○坐在臺中銀行前階梯上
      ，看起來很緊張，伊向其要駕照，其僅拿出身分證，並說等一下其兒子即會過
      來，嗣交通隊人員到場，伊即先離開至醫院確認傷者傷勢等語。甲○○○○製
      作之職務報告內容，雖與其在本院審理及偵查時之證稱略有不符，惟該職務報
      告為審判外之陳述，不具有證據能力，而甲○○○○於偵查及本院審理時之證
      詞前後證述內容並無齟齬之處，且與證人己○○之陳述情節一致，足認其在本
      院審理時之證詞始與事實相符。且依證人吳登凱之證詞，亦可證明被告丁○○
      之母親乙○○○在現場有向甲○○○○指稱：該自用小客車係被告丙○○駕駛
      等語，故證人乙○○○於九十一年五月七日本院審理時證稱：「（八十九年九
      月六日下午是誰開車的？）是我兒子丁○○開車的。」云云，顯係事後迴護之
      詞，不足採信。
（三）被告丙○○雖於九十一年四月十八日本院審理時陳稱：「八十九年九月六日下
      午，我要去醫院看病，由我兒子丁○○駕駛車號ＮＶ─四二九二號自小客車，
      載我跟我妻子乙○○○，我坐在駕駛座後座，我妻子乙○○○坐在前座，後來
      就發生車禍，之後我意識就不清楚，車禍怎麼發生的我也不知道。後來我有下
      車，我就坐在附近，我有看到救護車把被撞到的人載走，我當時沒有看到丁○○，後來有看到他回來。」云云。惟其在陳育仁律師事務所與證人庚○○、己○○等人和解，該和解契約書內第一條第三款載有：「甲方丙○○駕駛車牌號
      碼ＮＶ─四二九二號自用轎車，過失致乙方受有上、下顎骨斷裂及上、下顎牙
      齒脫落、斷裂之傷害。」等語。又和解當時被告丙○○在場，並攜帶印章交由
      陳育仁律師蓋章，該律師為被告丙○○委任等情，亦經被告丙○○及證人己○○陳述明確，是被告丙○○在有委任律師之情形，仍為上開文字之記載，其內
      容之真實性足可採信，足可證明被告丙○○確為該自用小客車之駕駛人，亦可
      證明其於本院審理之陳述亦為迴護之詞，難以採信。
（四）被告丁○○雖辯稱：伊係返家拿證件云云，惟本案事故發生後，證人庚○○受
      傷不輕，受有上、下顎骨斷裂及上、下顎牙齒脫落、斷裂等傷害，有私立中山
      醫學院附設孫中山紀念醫院中港分院診斷證明書一份在卷可稽，然被告丁○○
      卻未幫忙救護傷患，並將老弱年邁之父母遺留在現場，亦未等待員警到場，協
      助調查事故原因，反為並非屬重要事項之證件而回家拿取再至現場，此顯與一
      般人之社會經驗相悖過遠。此外，復有道路交通事故調查報告表一份、現場照
      片三張及職務報告、肇事現場圖各一份在卷可佐。綜此，足可認定被告丙○○
      確係車牌號碼ＮＶ─四二九二號自用小客車之駕駛人，被告丁○○並非該車之
      駕駛人無訛。
（五）證人戊○○雖於九十一年五月七日本院審理時到庭證稱：「（八十九年九月六
      日下午是否與被告丁○○在一起？）當天下午五點多，我跟丁○○約在臺中火
      車站碰面，兩人發生爭吵，在那邊待了約十分鐘，丁○○就騎機車走，我就搭
      計程車跟蹤他，跟了約二十分鐘左右，一路跟蹤到一排公寓前面。」、「（之
      後看到什麼事情？）我看到丁○○進入公寓內，我就在計程車內等了約十幾分
      鐘，看到丁○○帶了二位老人家，應該是他的母親跟父親，他們上一台紅色的
      小客車，丁○○將他母親帶到右前座，將他父親帶到後座坐，丁○○在上車開
      車，我再一路跟蹤他，跟到美村路後我認為他應該不會做什麼我不相信的事情
      ，所以我就離開，沒有繼續跟蹤他，後來丁○○發生車禍的事情我沒有看到。
      」、「（在火車站因什麼事情跟丁○○發生爭執？）因丁○○先前有答應要帶
      我出去吃飯，後來又說他有事情，沒有告訴我原因，我不滿所以跟他吵架。」
      、「（為何於偵查中沒有提出跟蹤丁○○的事情？）我是在丁○○收到起訴書
      後約一個半月後，丁○○跟我提起他被起訴的事情，我才跟他說我當天有跟蹤
      他的事情，當時我們是在臺中市第一廣場當面談到這件事情。」云云。惟就相
      同事情訊問被告，被告則陳稱：「（八十九年九月六日下午五點是否與證人戊○○約在臺中火車站見面？）當時我太太有告戊○○搶奪，她心情不好跟我訴
      苦，我當時不想聽她講，心情很煩，就想先離開，我跟戊○○事先沒有約好離
      開火車站後要做什麼事。我在火車站待了約十分鐘左右，之後我就騎機車離開
      ，要去我父親的住處，我騎了約二十餘分鐘，到我父親住處後，我待了約十多
      分鐘，之後我就送我父親及母親上車，我母親坐在右前座，我父親坐在後座，
      由我開車。」、「（是否知道戊○○跟蹤的事情？）以前不知道，我是在三月
      中旬，我接到起訴書後隔幾天，心情很煩，戊○○打電話來，我就跟她說我被
      人家陷害，戊○○就說她當天有跟蹤我，她有看到我開車。後來我跟戊○○有
      在第一廣場見過面，但沒有提到跟本案有關的事情，只是講一般的話而已。」
      云云。其二人對其在臺中火車站引發爭執之事由、被告丁○○告知遭起訴之時
      間係在一個半月或數日後以及告知之方式、地點等事項，均有明顯之差異，且
      被告於偵查時未提出此項證據方法，卻於本院審理時始提出，可認證人戊○○
      之證詞，應屬迴護被告丁○○之詞。
（六）證人龔永修於九十一年五月二十三日本院審理時具結證稱：「（八十九年九月
      六日下午六點多至美村路與向上路口現場處理之情形？）我到場時只看到丙○○跟他太太在場，我問他們車子是誰開的，丙○○說是他兒子開的，我問他兒
      子在哪裡，丙○○說他兒子回去拿駕駛執照。當時是下班時間，車子很多，我
      照相及測繪當時丁○○也到現場來，我問丁○○駕駛是誰，丁○○說車子是他
      開的，他剛剛回去拿證件，我就問他行車方向及肇事經過，丁○○所述之行車
      方向及肇事經過與現場吻合，所以我就在交通事故調查報告表上記載肇事者是
      丁○○。」等語。被告丁○○既係由被告丙○○以電話通知而來，被告丁○○
      即有可能從電話中得悉車禍發生經過，進而得以回答辛○○○○之問題。是故
      ，綜合前開所有事證，證人辛○○○○之證詞，並不能足資為有利於被告事實
      之認定。綜上所述，被告丁○○之前揭辨詞，顯係事後卸責之詞，洵不足採，
      事證明確，其右揭頂替犯行，足堪認定。
二、核被告丁○○所為，係犯刑法第一百六十四條第二項之頂替罪。被告丁○○與被
    告丙○○係直係一親等血親，其意圖隱避被告丙○○之過失傷害犯行而犯頂替罪
    ，依刑法第一百六十七條之規定，減輕其刑。爰審酌被告丁○○之行為妨害司法
    之公正性，犯罪後復又矢口否認，並無悔意，惟念及其係基於孝心，始為父親頂
    罪，其行尚有可憫之處，證人庚○○所受之傷害，已得到賠償等一切情狀，量處
    如主文所示之刑，並依修正後刑法第四十一條第一項前段之規定，諭知易科罰金
    之折算標準。
乙、被告丙○○部分：
一、公訴意旨略以：被告丙○○於右揭時地，駕駛車牌號碼ＮＶ─四二九二號自用小
    客車，在臺中市○村路○○○路口，應注意汽車行至交岔路口時，轉彎車應讓直
    行車先行，而依當時情況，並無不能注意之情事，竟疏未注意及此，與告訴人庚○○騎乘之車牌號碼ＪＫＫ—一三三號重型機車，發生碰撞，致告訴人庚○○跌
    倒在地，並因此受有上、下顎骨斷裂及上、下顎牙齒脫落、斷裂之傷害。因認被
    告丙○○犯刑法第二百八十四條第一項前段之過失傷害罪等語。
二、按告訴乃論之罪，告訴人於第一審辯論終結前，得撤回其告訴，又告訴經撤回者
    ，應諭知不受理之判決，並得不經言詞辯論為之，刑事訴訟法第二百三十八條第
    一項、第三百零三條第三款、第三百零七條，分別定有明文。
三、本案告訴人庚○○告訴被告丙○○過失傷害案件，公訴人認係犯刑法第二百八十
    四條第一項前沒之過失傷害罪，依同法第二百八十七條前段之規定，須告訴乃論
    。茲據告訴人於本院第一審辯論絡終前，具狀撤回其告訴，依照上開說明，本件
    爰不經言詞辯論，諭知不受理之判決。
據上論斷，應依刑事訴訟法第二百九十九條第一項前段、第三百零三條第三款、第三
百零七條，刑法第一百六十四條第一項、第二項、第一百六十七條、第四十一條第一
項前段（修正後），罰金罰鍰提高標準條例第一條前段、第二條，判決如主文。
本案經檢察官劉仁明到庭執行職務
中      華      民      國      九十一      年      六      月    六    日
                                臺灣臺中地方法院刑事第四庭
                                        法  官  楊  真  明
右正本證明與原本無異。
如不服本判決，應於送達後十日內向本院提出上訴狀（須附繕本），上訴於臺灣高等
法院臺中分院。
                                        書記官
中      華      民      國      九十一      年      六      月    七    日
附錄本判決論罪科刑法條
中華民國刑法第一百六十四條：
  藏匿犯人或依法逮捕拘禁之脫逃人或使之隱避者，處二年以下有期徒刑、拘役或五
  百元以下罰金。
  意圖犯前項之罪而頂替者，亦同。
